臺灣高等法院臺南分院民事判決
108年度上易字第143號
上  訴  人  侯焜煌  
視同上訴人  侯明堯（即侯錦漳之承受訴訟人兼侯蕭嘉子、侯紫
            婉之承當訴訟人)

            侯明志（即侯錦漳之承受訴訟人兼侯蕭嘉子、侯紫
            婉之承當訴訟人）


            侯明奇（即侯錦漳之承受訴訟人兼侯蕭嘉子、侯紫
            婉之承當訴訟人）

前列四人共同
訴訟代理人  顏伯奇律師
視同上訴人  侯錦基  
訴訟代理人  黃一文  
視同上訴人  侯茂松  
            侯茂林  
            侯汀元  
            侯永茂  
            侯永華  
前列三人共同
訴訟代理人  侯舒惠  
視同上訴人  侯亮光  
訴訟代理人  侯洪寶玉
被  上訴人  侯崑隆  
訴訟代理人  侯美珠  
上列當事人間請求分割共有物事件，上訴人對於中華民國108年1
月30日臺灣嘉義地方法院第一審判決（106年度訴字第489號）提
起上訴，本院於110年5月11日言詞辯論終結，判決如下：    主
  文
原判決廢棄。
兩造共有之坐落嘉義縣○○市○○段○○○地號土地應分割如嘉義縣朴
子地政事務所民國一一０年二月二日土地複丈成果圖之方案所示
，即編號甲、面積八七三點九０平方公尺部分分歸視同上訴人辛○
○、壬○○取得，並各依應有部分2分之1之比例保持分別共有；編
號丙、面積五六三點九八平方公尺部分分歸視同上訴人己○○、丁
○○、戊○○取得，並各依應有部分3分之1之比例保持分別共有；編
號丁、面積七五點八八平方公尺部分分歸視同上訴人卯○○取得；
編號戊、面積九六三點二七平方公尺部分分歸上訴人子○○取得；
編號己、面積二二三點０一平方公尺部分分歸視同上訴人庚○○取
得；編號庚、面積二三五點三二平方公尺部分分歸視同上訴人丙
○○取得；編號辛、面積一九九點六三平方公尺部分分歸視同上訴
人甲○○取得；編號壬、面積二一０點０七平方公尺部分分歸視同上
訴人乙○○取得；編號乙、面積一九七點九六平方公尺及編號癸、
面積一九五點八二平方公尺部分分歸上訴人及視同上訴人按附表
二所示負擔道路面積比例保持分別共有，並供道路使用。
上訴人子○○、視同上訴人己○○、丁○○、戊○○、庚○○、丙○○、乙○○
應分別補償視同上訴人辛○○、壬○○、卯○○、甲○○、被上訴人癸○○
如附表三所示之金額。
第一、二審訴訟費用由兩造按附表一所示之訴訟費用分攤比例負
擔。
    事實及理由
壹、程序方面：
一、視同上訴人辰○○於民國（下同）110年3月11日死亡，其繼承
    人為配偶寅○○○、子女己○○、丑○○、丁○○、戊○○等5人，有繼
    承系統表、戶籍謄本可稽（本院卷二第83-95頁），則寅○○○
    、己○○、丑○○、丁○○、戊○○聲請承受辰○○之訴訟，自應准許
    。又辰○○所有坐落嘉義縣○○市○○段832地號土地（下稱系爭
    土地）所有權權利範圍18分之3，以分割繼承為原因，於110
    年4月30日登記為己○○、丁○○、戊○○所有，每人之所有權權
    利範圍各為18分之1，有系爭土地登記謄本可憑（本院卷二
    第97-99頁），而己○○、丁○○、戊○○聲請承當本件訴訟，亦
    為被上訴人所同意（本院卷第114頁），則寅○○○、丑○○已脫
    離本件訴訟，合先敘明。
二、視同上訴人卯○○、辛○○、壬○○經合法通知未於言詞辯論期日
    到場，核無民事訴訟法第386條所列各款情形，爰依被上訴
    人之聲請，由其一造辯論而為判決。
貳、實體方面：
一、被上訴人起訴主張：系爭土地為兩造所共有，面積3,738.84
    平方公尺，兩造之所有權權利範圍如附表一所示，系爭土地
    並無法令規定或契約約定不得分割之情形，基於土地經濟有
    效利用，實有分割之必要，因兩造無法協議分割，伊自得依
    民法第823條、第824條規定，請求准予分割如嘉義縣朴子地
    政事務所（下稱朴子地政）107年10月9日土地複丈成果圖方
    案四所示之分割方案（下稱原審方案四方案），並依冠信不
    動產估價師聯合事務所（下稱冠信事務所）107年11月25日
    補充估價報告書所示如原審判決附表五之找補金額為找補。
    若法院認前開分割方案不當，伊亦同意依上訴人主張之方案
    即朴子地政110年2月2日土地複丈成果圖（下稱附圖）所示
    之方案為分割，並依歐亞不動產估價師聯合事務所（下稱歐
    亞事務所）110年3月30日歐估嘉字第1100316號函檢送之不
    動產估價報告書（下稱歐亞補充鑑定報告）所載之金額為找
    補等語，並答辯聲明：㈠同意按上訴人主張之方案為分割。㈡
    兩造共有系爭土地，准予分割如附圖所示，並按歐亞補充鑑
    定報告所載之金額為找補。
二、上訴人子○○及視同上訴人己○○、丁○○、戊○○則以：系爭土地
    應按附圖所示之方案為分割，視同上訴人己○○、丁○○、戊○○
    於分割後願保持共有，然關於金錢找補部分，認為歐亞補充
    鑑定報告所認定之金額過高，子○○僅接受就新臺幣（下同）
    300萬元內為找補。原審所採分割方案顯有不當，為此提起
    上訴，並聲明：㈠原判決廢棄。㈡兩造共有系爭土地准予分割
    如附圖所示（關於編號丙部分由己○○、丁○○、戊○○保持共有
    ；編號乙、癸部分由己○○、丁○○、戊○○與其他共有人保持共
    有），補償部分請鈞院依法審酌。
三、視同上訴人卯○○、壬○○經合法通知未於言詞辯論期日到庭，
    據其之前之陳述則以：希望維持原審判決等語。
四、視同上訴人辛○○經合法通知未於言詞辯論期日到庭，據其之
    前之陳述則以：上訴人所提出之分割方案會拆除到伊使用如
    原審卷一第135頁土地複丈成果圖之編號H部分建物，伊不同
    意等語。
五、視同上訴人丙○○、甲○○、乙○○、庚○○則以：同意按上訴人主
    張之方案為分割，並依歐亞補充鑑定報告所載之金額為找補
    。並聲明：㈠原判決廢棄。㈡兩造共有系爭土地准予分割如附
    圖所示，並依歐亞補充鑑定報告所載之金額為找補。
六、兩造不爭執之事實：
  ㈠系爭土地為兩造共有，渠等權利範圍如附表一所示。（原審
    卷一第19-24頁、本院卷二第97頁）
  ㈡兩造就系爭土地之使用現況如朴子地政106年5月11日朴地測
    字第1060002495號函所附106年5月9日土地複丈成果圖所示
    。（原審卷一第135頁）
  ㈢兩造就系爭共有土地並無不分割之約定，且系爭土地亦無因
    法令或使用目的不能分割之情形。
七、兩造之爭點：
    系爭土地依何分割方法予以分割為適當？
八、得心證之理由：
  ㈠按各共有人，除法令另有規定外，得隨時請求分割共有物。
    但因物之使用目的不能分割或契約訂有不分割之期限者，不
    在此限。共有物之分割，依共有人協議之方法行之。分割之
    方法，不能協議決定者，法院得因任何共有人之聲請，為適
    當之分配，民法第823條第1項及第824條第1項、第2項分別
    定有明文。查系爭土地為兩造按如附表一所示應有部分比例
    所共有，兩造並未定有不分割之契約，於使用目的上亦未有
    不能分割情事，兩造既無法達成分割協議，依前開規定，被
    上訴人起訴請求分割系爭土地，自屬有據。㈡
  ㈡按共有物之分割，依共有人協議之方法行之，分割之方法不
    能協議決定，或於協議決定後因消滅時效完成經共有人拒絕
    履行者，法院得因任何共有人之請求，命為下列之分配：
    以原物分配於各共有人。但各共有人均受原物之分配顯有困
    難者，得將原物分配於部分共有人。原物分配顯有困難時
    ，得變賣共有物，以價金分配於各共有人；或以原物之一部
    分分配於各共有人，他部分變賣，以價金分配於各共有人。
    以原物為分配時，如共有人中有未受分配，或不能按其應有
    部分受分配者，得以金錢補償之。以原物為分配時，因共有
    人之利益或其他必要情形，得就共有物之一部分仍維持共有
    ，民法第824條第2項、第3項、第4項分別定有明文。次按定
    共有物分割之方法，固可由法院自由裁量，但仍應斟酌各共
    有人之意願、共有物之性質、價格、分割前之使用狀態、經
    濟效用、分得部分之利用價值及全體共有人之利益等有關情
    狀，定一適當公平之方法以為分割（最高法院96年度台上字
    第108號判決參照）。本院審酌上訴人所主張及原審方案四
    之分割方案，及系爭土地之現況、土地分割後各共有人之使
    用、經濟效用及公平原則，認應採取如附圖所示之方案，為
    原物分割，並就共有人未能按其應有部分受分配部分，為金
    錢補償，茲敘明理由如下：⒈
　⒈經本院檢送原審方案四之分割方案函詢嘉義縣政府，關於「
    該分割方案所示編號癸之私設通路，依現行法規，應留設寬
    度幾公尺，始符合往後鄰地之住戶興建使用？」，經嘉義縣
    政府以108年9月2日府經建字第1080171974號函覆稱：按建
    築法第42條規定：「建築基地與建築線應相連接。」及建築
    技術規則建築設計施工篇第二章一般設計通則第一節 建築
    基地第2條規定：「（私設通路之寬度）基地應與建築 線相
    連接，其連接部份之最小長度應在二公尺以上。基於地 内
    私設通路之寬度不得小於左列標準：（一）長度未滿十公尺
    者為二公尺。（二）長度在十公尺以上未滿二十公尺者為三
    公尺。（三）長度大於二十公尺為五公尺。（四）基地 内
    私設通路為進出道路之建築物總樓地板面積合計在一０００平
    方公尺以上者，通路寬度為六公尺 。」另依同節第3條之1
    規定：「（迴車道之設置）私設通路為單向出口，且長度超
    過三十五公尺者，應設置汽車迴車道。」 ，先行敘明。依
    據朴子地政複丈成果圖標示，以編號乙、癸為私設通路連接
    建築線申請建築許可，如私設通路總長度（編號乙＋癸）大
    於二十公尺，則寬度應為五公尺；如長度超過三十五公尺者
     ，應設置汽車迴車道。編號丁〜壬如興建建築物總樓地板面
    積合計在一０００平方公尺以上，乙及癸通路寬度應改為六公
    尺等語（本院卷一第183-184頁），而原審方案四之分割方
    案編號癸部分之寬度僅2.5公尺，顯不符前開建築法規規定
    ，若採前開方案，將致該方案中編號壬、辛、庚、己、戊之
    土地將來無法建築，自不可採。
　⒉經查，系爭土地上有上訴人及視同上訴人等人之房屋，現況
    如朴子地政106年5月9日土地複丈成果圖所示（原審卷一第1
    35頁），其中編號A、B、C為辰○○所有，編號D、E、F、G、H
    為視同上訴人辛○○、壬○○所有，編號I為視同上訴人甲○○所
    有，編號J為視同上訴人乙○○所有，編號K為視同上訴人丙○○
    所有，編號L為視同上訴人庚○○所有，編號M、N均為上訴人
    子○○所有，而被上訴人於系爭土地上並無地上物，其已表明
    願以金錢受補償（原審卷一第309-310頁），則將被上訴人
    之應有部分所得分配之土地歸由上訴人子○○取得，使上訴人
    子○○得分配取得其所有地上物基地部分之土地，應符合被上
    訴人及上訴人子○○之意願及利益；又附圖編號乙、癸部分劃
    為道路，並劃設迴車道，以符合前開建築法規規定，由上訴
    人、視同上訴人依分配土地之面積比例保持分別共有，以利
    通行，其餘部分則配合上訴人及視同上訴人之房屋位置分配
    土地，並參酌視同上訴人己○○、丁○○、戊○○表示願意繼續維
    持共有關係（本院卷二第81頁），視同上訴人辛○○、壬○○亦
    表示願繼續維持共有關係之意願（原審卷一第72頁），將編
    號丙分歸己○○、丁○○、戊○○保持共有，編號甲分歸視同上訴
    人辛○○、壬○○保持共有，編號壬分歸乙○○所有，編號辛分歸
    甲○○所有，編號庚分歸丙○○所有，編號己分歸庚○○所有，編
    號戊分歸子○○所有，編號丁則分歸卯○○所有，乃尊重原共有
    人原本之使用範圍及位置，並使建物與土地儘量歸於同一人
    所有，避免將來拆屋還地之爭執，使土地發揮其最大利用價
    值，並符合大多數共有人之意願，應屬公平允當。
  ⒊至視同上訴人辛○○雖主張如附圖所示之分割方案會拆除其所
    使用之部分編號H建物，為不妥當云云，然編號癸之道路寬
    度，乃係為符合前開建築法規規定所必須，雖會拆除編號H
    之部分建物，然編號H建物為磚造平房，外觀與內部已甚為
    老舊，後段放置雜物、衣服、農作肥料等，業經本院勘驗現
    場無訛，有該建物照片及本院108年11月27日勘驗筆錄可稽
    （原審卷一第131頁、本院卷一第147頁、第228頁、第235-2
    37頁、第241-243頁），並未具保存價值，兩相權衡，自難
    以會拆除部分編號H建物為由，即認附圖所示之方案為不可
    採，是以，視同上訴人辛○○前開之主張，尚難認為可採。
  ㈢次按共有物之原物分割，依民法第825條規定觀之，係各共有
    人就存在於共有物全部之應有部分互相移轉，使各共有人取
    得各自分得部分之單獨所有權。故原物分割而應以金錢為補
    償者，倘分得價值較高及分得價值較低之共有人均為多數時
    ，該每一分得價值較高之共有人即應就其補償金額對於分得
    價值較低之共有人全體為補償，並依各該短少部分之比例，
    定其給付金額，方符共有物原物分割為共有物應有部分互相
    移轉之本旨（最高法院85年度台上字第2676號判決參照）。
    經查，本院曾以朴子地政109年8月7日複丈成果圖所示之方
    案，因分割後土地分配位置、面積有所差異（如附表二所示
    ），經徵詢兩造後，囑託歐亞事務所鑑定分割後分割價值差
    異之找補方案，經歐亞事務所於109年10月16日歐估嘉字第1
    091001號函送估價報告書（下稱第一份估價報告書）在案，
    嗣視同上訴人丙○○、甲○○、乙○○、庚○○請求調整編號己、庚
    、辛、壬之面寬、面積而修正如附圖所示之方案，經本院再
    將附圖所示之方案委請歐亞事務所為補充鑑定，經歐亞事務
    所於110年3月30日以歐估嘉字第1100316號函送系爭補充鑑
    定報告到院。就系爭補充鑑定報告，除上訴人子○○、視同上
    訴人己○○、丁○○、戊○○表示不同意，陳稱歐亞事務所之鑑定
    價格相較於原審送鑑定之冠信事務所價格為高，子○○僅願於
    300萬元內為金錢補償外，被上訴人及其餘視同上訴人均未
    表示反對意見。經查，歐亞事務所以編號庚土地為比準地，
    先採用比較法，而採用三個比較標的，就三個比較標的推算
    勘估標的之試算價格，考量各比較標的蒐集資料可信度、各
    比較標的與勘估標的價格形成因素之相近程度，決定勘估標
    的之比較價格，並採用土地開發分析法，依不動產技術規則
    規定之土地開發分析公示計算勘估標的之單價，以比較法權
    重占50％、土地開發分析法權重占50％，經整數調整比準地之
    單價，再按分割後各土地共有人所取得之各筆編號土地之面
    積、地形、臨路條件、寬深度條件及其他所有可能影響交易
    價格之因子綜合均衡審度，且注意編號乙、癸部分係作為道
    路使用，而以當期土地公告現值評估價格，就分割後各分筆
    編號土地價格與原有持分地價計算各筆編號土地共有人之間
    應相互找（補）差額價金，認共有人間應互相找補之金額如
    附表三所示，其內容及結果，符合現行估價技術專業水準及
    公平合理性，應為可採。至冠信事務所之補充估價報告，其
    價格日期為107年11月25日，距歐亞事務所之價格日期109年
    9月28日已相隔近2年之久，未及考慮期間嘉義縣土地價格大
    幅上漲之因素，自應以歐亞事務所之補充鑑定報告，較接近
    目前市場最新實價登錄交易價格，而為可採。是上訴人子○○
    、視同上訴人己○○、丁○○、戊○○、庚○○、丙○○、乙○○尚須分
    別補償視同上訴人辛○○、壬○○、卯○○、甲○○、被上訴人癸○○
    如附表三所示之金額。
九、綜上所述，系爭土地應以如附圖所示之分割方案為適當，即
    編號甲、面積873.9平方公尺部分分歸視同上訴人辛○○、壬○
    ○取得，並各依應有部分2分之1之比例保持分別共有；編號
    丙、面積563.98平方公尺部分分歸視同上訴人己○○、丁○○、
    戊○○取得，並各依應有部分3分之1之比例保持分別共有；編
    號丁、面積75.88平方公尺部分分歸視同上訴人卯○○取得；
    編號戊、面積963.27平方公尺部分分歸上訴人子○○取得；編
    號己、面積223.01平方公尺部分分歸視同上訴人庚○○取得；
    編號庚、面積235.32平方公尺部分分歸視同上訴人丙○○取得
    ；編號辛、面積199.63平方公尺部分分歸視同上訴人甲○○取
    得；編號壬、面積210.07平方公尺部分分歸視同上訴人乙○○
    取得；編號乙、面積197.96平方公尺部分及編號癸、面積19
    5.82平方公尺部分歸上訴人及視同上訴人按附表二所示負擔
    道路面積比例保持分別共有，並供道路使用。且參酌分割後
    各共有人分得土地價值，由上訴人子○○、視同上訴人己○○、
    丁○○、戊○○、庚○○、丙○○、乙○○分別補償視同上訴人辛○○、
    壬○○、卯○○、甲○○、被上訴人癸○○如附表三所示之金額。原
    審所為分割方式，尚有未洽。上訴意旨指摘原判決分割方法
    不當，求予廢棄改判，為有理由，應由本院將原判決廢棄，
    改判如主文第二項、第三項所示。
十、又分割共有物之訴，核其性質，兩造本可互換地位，被上訴
    人提起本件訴訟於法雖屬有據，然上訴人及視同上訴人之應
    訴乃法律規定所不得不然，其所為抗辯自為伸張或防衛權利
    所必要，是本件訴訟費用應由共有人依其應有部分之比例分
    擔，始為公允。
十一、本件為判決基礎之事證已臻明確，經逐一斟酌兩造所提其
      餘攻擊、防禦方法，均與前開論斷之結果無礙，爰不再一
      一論述。
十二 、據上論結，本件上訴為有理由，依民事訴訟法第463條、
第385條第1項前段、第450條、第80條之1，判決如主文。
中　　華　　民　　國　　110 　年　　6 　　月　　1 　　日
                  民事第四庭    審判長法  官  翁金緞

                                      法  官  黃義成

                                      法  官  藍雅清
上為正本係照原本作成。
不得上訴。　　　　　　　　　　　　　　
中　　華　　民　　國　　110 　年　　6 　　月　　1 　　日

                                      書記官  陳筱婷

附表一
編號  共 有 人  應有部分比例 訴訟費用分擔比例 持分比例面積（公頃)  1 卯○○     12分之1     12分之1 0.031156  2 己○○（辰○○之繼承人）     18分之1     18分之1 0.062314  3 丁○○（辰○○之繼承人）     18分之1     18分之1   4 戊○○（辰○○之繼承人）     18分之1     18分之1   5 辛○○      6分之1      6分之1 0.062314  6 壬○○      6分之1      6分之1 0.062314  7 丙○○     15分之1     15分之1 0.024926  8 甲○○     15分之1     15分之1 0.024926  9 乙○○     15分之1     15分之1 0.024926 10 庚○○     15分之1     15分之1 0.024926 11  子○○     15分之1     15分之1 0.024926 12 癸○○     12分之1     12分之1 0.031156 

附表二（110年2月2日土地複丈成果圖分割方案增減面積附表）
編號 共有人 持分比 應有持分面積A （公頃） 負擔道路面積B （公頃） 應分配面積 C＝A－B （公頃） 圖面實際分配面積D （公頃） 面積增減 E＝D－C （公頃） 甲 辛○○ 壬○○ 1/3 0.124628 負擔（乙）：0.005172 負擔（癸）：0.005115 0.114341 0.087390    -減  0.026951 乙 道路             0 0.019796 0.019796     0 丙 己○○ 1/18 0.062314 負擔（乙）：0.003337 負擔（癸）：0.003302 0.055675 0.056398    +增  0.000723  丁○○ 1/18       戊○○ 1/18      丁 卯○○ 1/12 0.031156 負擔（乙）：0.000449 負擔（癸）：0.000444 0.030263 0.007588    -減  0.022675 戊 子○○ （計入癸○○持分） 3/20 0.056082 負擔（乙）：0.005700 負擔（癸）：0.005639 0.044743 0.096327    +增  0.051584 己 庚○○ 1/15 0.024926 負擔（乙）：0.001320 負擔（癸）：0.001305 0.022301 0.022301     0 庚 丙○○ 1/15 0.024926 負擔（乙）：0.001393 負擔（癸）：0.001378 0.022155 0.023532    +增  0.001377 辛 甲○○ 1/15 0.024926 負擔（乙）：0.001182 負擔（癸）：0.001169 0.022575 0.019963    -減  0.002612 壬 乙○○ 1/15 0.024926 負擔（乙）：0.001243 負擔（癸）：0.001230 0.022453 0.021007    -減  0.001446 癸 道路             0 0.019582 0.019582     0 合計  1/1 0.373884 0.039378 0.373884 0.373884     0 

附表三（歐亞不動產估價師聯合事務所110年3月30日歐估嘉字第
1100316號函檢附之估價報告書找補表）
受補償人                   應          補          償          人       受補償金額合計(新臺幣)   己○○ 丁○○ 戊○○ 子○○ 庚○○ 丙○○ 乙○○  辛○○ 40,572元 40,572元 40,572元 590,004元 2,448元 38,963元 4,571元 757,702元 壬○○ 40,572元 40,572元 40,572元 590,003元 2,449元 38,964元 4,571元 757,703元 卯○○ 80,660元 80,660元 80,660元 1,172,969元 4,867元 77,462元 9,087元 1,506,365元 甲○○ 4,479元 4,479元 4,479元 65,135元 270元 4,301元 505元 83,648元 癸○○ 0元 0元 0元 2,176,131元 0元 0元 0元 2,176,131元 應補償金合計 （新臺幣） 166,283元 166,283元 166,283元 4,594,242元 10,034元 159,690元 18,734元 5,281,549元